臺灣高雄地方法院刑事判決　　　　　　　　　　　　　八十九年度自字第一二六號
　　自　訴　人　丙○○
　　自訴代理人　紀錦隆律師
　　被　　　告　甲○○
　　選任辯護人　黃錫耀
　　　　　　　　周中臣
右列被告因業務過失致死案件，經自訴人提起自訴，本院判決如左：
    主  文
甲○○從事業務之人，因業務上之過失致人於死，處有期徒刑陸月，如易科罰金，以
佰元折算壹日。
    事  實
一、甲○○係財團法人長庚紀念醫院高雄分院（下稱高雄長庚醫院）腦神經外科主治
    醫師，為從事業務之人。茲有病患謝坤達生前於八十八年九月五日酒後騎機車撞
    上橋墩受傷昏迷，於當日十四時五十分許送至高雄長庚醫院急診室急救，經急診
    醫師照會骨科及腦神經外科醫師會診後，由甲○○醫師決定將病患收入該科病房
    負責診治。謝坤達入院時，除受有左額骨折併腦部蜘蛛膜下腔出血、顏面部撕裂
    傷及右恥骨、右股骨、右脛骨骨折等外傷，腹腔內空腸（小腸前段）在Treifz
    韌帶以下約四十公分處亦有破裂傷處，且其腹部之傷勢，前經骨科醫師至急診室
    會診時，已診察出腹部僵硬、腹肌防衛等疑似腹內受傷現象，並於骨科會診單內
    載明應照會一般外科醫師會診以排除腹部內受傷之處置建議，後於謝坤達收入腦
    神經外科病房時，亦經住院醫師診察發現謝坤達之腹部有輕度硬、腸音低等疑似
    腹部鈍傷診療紀錄，甲○○醫師身為謝坤達之主治醫師，對於謝坤達身體各處之
    傷處，自應注意為必要之臨床檢查、檢驗，俾得及時發現施以必要救治，其明知
    謝坤達前經骨科醫師及該科住院醫師檢查均已發現有腹部僵硬、肌肉防衛性反應
    等腹內臟器受傷徵兆，本應注意探知發覺謝坤達腹部之傷勢並施以必要治療，並
    能注意，且在謝坤達入院後意識雖呈昏迷狀態下，仍可藉由會診一般外科專科醫
    師或為病患作復部電腦斷層、超音波檢查等協助發現傷情，亦無不能發現情況下
    ，竟未會診一般外科專科醫師，亦未對病患作復部電腦斷層或超音波檢查，致未
    察覺此部分病情，而僅就謝坤達左額骨折腦內出血部分施行顱部切開復位、硬腦
    膜修補及腦部清創止血等手術治療（另由外科醫師同時施以上嘴唇撕裂傷之修補
    縫合手術）。乃至手術後翌日十五時許謝坤達經家屬轉診至國軍高雄總醫院前（
    因病患當時為現役軍人，家屬基於醫療費用考量轉院），始終未發現謝坤達腹部
    之傷情，故而未就此部分傷勢施以任何治療，導致謝坤達腹部傷勢惡化，沿至九
    月七日七許，因心跳變快、血壓下降，腹部呈硬板狀並有復肌防衛現象，經國軍
    高雄總醫院醫師以腹部超音波檢查見右側橫膈下有積液及疑似脾臟破裂，於同日
    十時許進行剖腹探查術，始發現前揭空腸破裂傷處，但因已延治數日，小腸極度
    腫大與水腫，腹腔內已堆積大量黃棕色污濁液體，謝坤達在術後併發急性腎衰竭
    、廢水腫及疑似廣泛血管內凝血，雖經緊急救治，仍於同月十五日因腹腔內敗血
    症不治死亡。
二、案經謝坤達之父丙○○提起本件自訴。
    理  由
一、訊據被告甲○○坦承病患謝坤達於八十八年九月五日車禍受傷入高雄長庚醫院急
    診，經會診後由其決定將病人收入該科病房負責施以開顱手術治療，病人於手術
    後翌日轉診至國軍高雄總醫院，於當月十五日因腸道破裂傷引發腹腔內敗血症不
    治死亡，其於診治期間未發現病人腹內亦有受傷，未對其腹部病情施以治療等事
    實，惟否認對謝坤達之死亡應負醫療過失責任，辯稱：當時是其科室之住院醫師
    戊○○○○到急診室會診後，由其決定將該名病患收至該科住院施行開顱手術，
    手術前，饒醫師有請一般外科醫師就病患腹部病情會診，一般外科醫師會診結果
    認為病人腹部沒有問題，且依護理記錄及患病腹部顯示無異狀，伊才未再檢查病
    人腹部，病人手術後轉診至國軍高雄總醫院，亦係其聯絡國軍高雄總醫院醫師協
    助轉診，伊對該名病患已善盡醫療職責，並無過失等語。經查；
（一）病患謝坤達生前於八十八年九月五日因酒後騎機車撞上橋墩受傷昏迷，於當日
      十四時五十分許送至高雄長庚醫院急診室急救，經急診醫師照會骨科及腦神經
      外科醫師會診後，由擔任腦神經外科主治醫師之被告決定將謝坤達收入該科住
      院施行開顱手術，被告為負責診治醫師等事實，為雙方所不爭，要屬無疑。又
      謝坤達經被告施行開顱手術翌日轉診至國軍高雄總醫院，於同月七日七許，因
      心跳變快、血壓下降，腹部呈硬板狀並有復肌防衛現象，經國軍高雄總醫院醫
      師以腹部超音波檢查見右側橫膈下有積液及疑似脾臟破裂，同日十時許進行剖
      腹探查術，發現其腹腔內空腸（小腸前段）在Treifz韌帶以下約四十公分處確
      有破裂傷等事實，有國軍高雄總醫院病歷、謝坤達死亡相驗卷宗等在卷可按，
      而謝坤達初入高雄長庚醫院急救時，急診醫師照會骨科醫師會診結果，即曾發
      現謝坤達有腹部僵硬、腹肌防衛等疑似腹內受傷現象，骨科醫師並於會診單內
      載明應照會一般外科醫師會診以排除腹部內受傷之處置建議，且其隨後被收入
      腦神經外科病房開刀前，亦曾經該科住院醫師饒政玄診察發現謝坤達之腹部有
      輕度硬、腸音低等疑似腹部鈍傷診療紀錄，並於住院須知（NS Note）上記載
      擬照會一般外科醫師評估之處置計劃等情，亦有高雄長庚醫院病歷內附之骨科
      會診單、急診病歷、神經外科住院須知（NS Note）在卷足稽，被告對前揭診
      察紀錄亦不爭執，顯然謝坤達初入高雄長庚醫院急救時，已有腹部僵硬、肌肉
      防衛等顯示腹內受傷之徵狀出現，亦為事實，參核謝坤達車禍後第三日經國軍
      高雄總醫院醫師剖腹發現上開傷處時，小腸已極度腫大與水腫，腹腔內亦堆積
      大量黃棕色污濁液體一情，有前揭國軍高雄總醫院病歷、謝坤達死亡相驗卷宗
      、相驗屍體證明書等可明，足認謝坤達初入高雄長庚醫院治療時，除受有左額
      骨折併腦部蜘蛛膜下腔出血、顏面部撕裂傷及右恥骨、右股骨、右脛骨骨折等
      外傷，其腹腔內腸道亦受有前開破裂傷勢之事實，應堪肯認。
（二）次查，被告對謝坤達所施以之醫療行為，僅就謝坤達左額骨折腦內出血部分施
      以顱部切開復位、硬腦膜修補及腦部清創止血等手術治療（手術期間另由外科
      醫師同時施以上嘴唇撕裂傷之修補縫合手術），至其腹部傷勢部分，被告因未
      察覺此部分病情存在，乃至於手術後翌日（即六日）十五時許謝坤達經家屬轉
      診至國軍高雄總醫院前（因謝坤達當時為現役軍人，自訴人等家屬基於醫療費
      用考量轉院），始終未施以任何治療一情，為被告所坦認，雖被告嗣於八十八
      年十月五日所出具之謝坤達診斷證明書及出院病歷摘要內均有腹部鈍傷之記載
      ，然此乃病患嗣經國軍高雄總醫院醫師剖腹發覺此部分病情，其嗣後應自訴人
      要求而為之增載，亦據被告陳明在卷，故被告於謝坤達醫療過程中始終未察覺
      謝坤達腹部病情，洵屬明確，其對謝坤達當時所存在之腹部傷情，確有漏診之
      事實，已堪肯認。又查被告當時對謝坤達所施行之醫療行為，雖然主要針對謝
      坤達頭部骨折內出血傷勢進行開顱手術，然其既將謝坤達收入該科病房，身為
      謝坤達之主治醫師，對謝坤達當時身體所存在之各部傷處，自當應併予注意觀
      察、探知，並為必要之醫療處置，而謝坤達入院時腹部之傷情，既曾經骨科醫
      師會診及腦神經外科醫師發現有腹部僵硬、肌肉防衛等腹內受傷跡象，且被告
      亦自陳知悉骨科會診結果，其就謝坤達腹內有無受傷疑點，自更應提高警覺善
      盡必要注意探知義務，且此部分病情，在謝坤達當時呈現昏迷狀態下，仍可藉
      由會診一般外科專科醫師或作腹部電腦斷層、超音波檢查等幫助判明，亦為本
      院函請行政院衛生署醫事審議委員會（下稱醫事審議委員會）鑑定被告有無醫
      療疏失之鑑定書載明，有該院編號第九０一六０號鑑定書鑑定意見第二點可按
      ，顯然依病患當時之情況，亦非不能發現其腹內之傷勢，雖被告以其當時依據
      戊○○○○報告已通知一般外科醫師劉約維會診結果認為病人腹部沒有問題，
      始排除腹部受傷之可能等語為己辯護其已善盡注意義務而無過失，並舉林怡辰
      （當時之急診醫師）、饒政玄、乙○○○○等人到庭證述乙○○○○有到急診
      室會診，未發現病人腹內出血現象等詞為證，然遍觀高雄長庚醫院之全部病歷
      ，並無被告及證人所稱之乙○○○○會診紀錄可資佐證，護理記錄內亦無由一
      般外科醫師會診之相關記載可考，反觀當時曾參與會診之骨科醫師明確將會診
      結果及處置建議記載於會診單附存在病歷內，另戊○○○○至急診室會診時亦
      於急診病歷及急診室醫囑單上記載其會診結果及處置（即急診病歷內診斷 3.
      BAT之記載及其後醫囑單上照會一般外科醫師之記載）等情，亦經戊○○○○
      證述在卷，並有骨科會診單、急診病歷及急診室醫囑單可參，倘若乙○○○○
      確曾至急診室會診，實不可能未留下任何紀錄可循，且證人乙○○○○稱其曾
      以腹部超音波檢查病人腹部之詞，遍查上開病歷，亦無任何施作超音波之照片
      或紀錄留存，而其對此竟無法說明為何當時有會診確無任何病歷記載、超音波
      照片或會診單等資料留下，顯見證詞誠有可疑，又倘若乙○○○○確曾至急診
      室會診排除病患腹部病情，則此部分病情既經排除，為何戊○○○○嗣後於病
      人收入該科病房時，仍於住院通知（即前揭NS Note）上記載病患有疑似腹部
      鈍傷（R／O  BAT）擬照會一般外科之處置（見前揭NS Note背面診斷第三點及
      處置第三點），甚至病人住入該科病房後之醫囑（此係由腦神經外科之另一醫
      師蘇宗明所為）仍有指示欲作腹部電腦斷層檢查之記載，足見被告及上開證人
      陳稱病人腹部鈍傷之懷疑業經會診一般外科專科醫師確認排除等詞，洵非真實
      ，均無從採信。參佐醫事審議委員會參與鑑定之人員審閱高雄長庚醫院之病歷
      資料，亦同認為戊○○○○於前開急診室醫囑單、住院通知上所記載擬照會一
      般外科之處置，並無執行完成該醫囑之相關護理紀錄或一般外科醫師具名之會
      診紀錄，此項醫囑嗣後未經執行之事實，已堪肯認，又前揭腹部電腦斷層檢查
      之醫囑，嗣後亦經中止未執行，亦據為此醫囑之丁○○○○到庭證實，足見病
      患謝坤達腹部傷勢，於被告診療期間，因未會診一般外科專科醫師或作腹部電
      腦斷層、超音波檢查確認，因而未察覺此部分病情，故於謝坤達經家屬轉院前
      ，始終未施以任何治療之事實，已臻明白。
三、再查，被告身為謝坤達之主治醫師，對於謝坤達入院時身體各處傷處，自應注意
    為必要之臨床檢查、檢驗，俾得及時發現施以必要救治，且其明知謝坤達前經骨
    科醫師及該科住院醫師檢查均已發現有腹部僵硬、肌肉防衛性反應等腹內臟器受
    傷徵兆，更應注意探知發覺謝坤達腹部之傷勢俾施以必要治療，又按謝坤達被送
    入高雄長庚醫院後雖已呈意識昏迷狀態，但其腹部之傷勢，仍可藉由會診一般外
    科專科醫師或為病患作腹部電腦斷層、超音波檢查協助發現傷情，此亦經前開醫
    事審議委員會鑑定意見明揭，足見依當時情形亦無不能注意之情事，竟疏未注意
    提高警覺會診一般外科專科醫師或作腹部電腦斷層、超音波等適當檢查，致未察
    覺此部分病情，乃至於病患轉診前，始終未發現病情，故而未能及時施以治療，
    被告對謝坤達腹部傷情之漏診確有過失，洵堪肯定，且本院函請醫事審議委員會
    鑑定結果，亦認為被告之醫療過程確有疏失之處，有前揭鑑定書可資參考，被告
    猶謂無過失，自不可採。
四、末查，謝坤達腹內空腸之破裂傷處，轉診至國軍高雄總醫院醫師剖腹始被發現，
    因距其車禍發生受傷，已拖沿數日未治療，致小腸極度腫大與水腫，腹腔內亦已
    堆積大量黃棕色污濁液體，手術後併發急性腎衰竭、廢水腫及疑似廣泛血管內凝
    血，於同月十五日因腹腔內敗血症不治死亡等情，有前揭國軍高雄總醫院病歷、
    謝坤達死亡相驗卷宗、相驗屍體證明書等可明，又腹腔內敗血症為謝坤達死因，
    亦經空軍後勤司令部法醫官鑑定確認，並有鑑定書附於上開相驗案卷足稽，從而
    ，謝坤達因被告未能及時診察出腹部病情，延誤第一救治時機，導致病情惡化引
    發腹腔內敗血症死亡，被告之醫療疏失與謝坤達之死亡，確有相當因果關係，誠
    臻明確，前開醫事審議委員會鑑定意見末尾以病人之傷勢嚴重，質疑被告醫療過
    程縱師無疏失能否挽回病人生命仍有可議之見解，應係臆測之詞，尚無從資為有
    利被告之認定。綜上所述，本件事證明確，被告犯行堪以認定。
二、查被告係高雄長庚醫院腦神經外科主治醫師，為從事業務之人，其因執行醫療業
    務過失致人於死，核其所為，係犯刑法第二百七十六條第二項之業務過失致人於
    死罪。審酌被告救治車禍受傷病患，本應就病患身體各處所受之內外傷勢，善盡
    相當之探知義務俾得及時施以必要之醫療救治，且在病患腹內傷勢有疑似病徵顯
    現時，更應提高警覺注意確認，其對本件病患謝坤達當時所受之傷勢，因偏重腦
    內出血之手術急救，而忽略腹部內傷之確認，致延誤救治時機，雖有未善盡醫療
    注意義務之處，然由自訴人於本院審理期間仍表示相當感激其嗣後協助該名病患
    轉院事宜，足見被告亦頗具醫德，雖自訴人喪子之痛迄今猶未能平復，且亦未獲
    合理賠償，雙方尚未達成和解，然斟酌被告過失情節，及其無犯罪前科，有臺灣
    高雄地方法院檢察署刑案查註記錄表在卷可參，並已身為國內知名醫院之主治醫
    師，素行良好、身分、地位等一切情狀，量處如主文所示之刑。又被告行為後，
    刑法第四十一條關於易科罰金之規定，已於九十年一月十日經公布修正為刑法第
    四十一條第一項，並於同年月十二日生效，其得易科罰金之適用範圍，由原來犯
    最重本刑三年以下有期徒刑之罪，而受六個月以下有期徒刑或拘役之宣告，修正
    為最重本刑五年以下有期徒刑之罪，而受六個月以下有期徒刑或拘役之宣告，比
    較新舊法結果，其得易科罰金之適用範圍，以新法較有利於被告，依刑法第二條
    第一項前段之規定，應適用裁判時之法律，爰依裁判時之修正後刑法第四十一條
    第一項之規定，就對被告所宣告之刑，併予諭知易科罰金之折算標準。
據上論斷，應依刑事訴訟法第三百四十三條、第二百九十九條第一項前段，刑法第二
條第一項前段、第二百七十六條第二項、第四十一條第一項，罰金罰鍰提高標準條例
第一條前段、第二條。
中      華      民      國    九十一    年      七      月      五      日
                                      臺灣高雄地方法院刑事庭
                                          法  官    陳淑卿
右為正本，係照原本作成，證明與原本無異。
如不服本判決，應於送達後十日內，向本院提出上訴狀。
                                          書記官    張家榮
中      華      民      國    九十一    年      七      月      五      日
附錄本判決論罪之法條：
刑法二百七十六條第二項
從事業務之人，因業務上之犯前項之罪者，處五年以下有期徒刑或拘役，得併科
三千元以下罰金。
